ACORDAO-COMPLETO-2500811

ACÓRDÃO 12090/2021 ATA 31/2021 - PRIMEIRA CÂMARA

VISTOS, relatados e discutidos estes autos que tratam, nesta fase processual, de embargos de declaração opostos em face do Acórdão 9133/2021-TCU-Primeira Câmara, que negou provimento a pedido de reexame interposto contra o Acórdão 12548/2020-TCU-Primeira Câmara.
ACORDAM os Ministros do Tribunal de Contas da União, reunidos em sessão da 1ª Câmara, ante as razões expostas pelo relator e com fundamento no art. 34 da Lei 8.443/1992, em:
9.1. conhecer dos embargos de declaração opostos por Gisela Ferroni Betin e rejeitá-los;
9.2. dar ciência deste acórdão à embargante, com a informação de que o inteiro teor desta deliberação, bem como do relatório e do voto que a fundamentam, está disponível para consulta no endereço www.tcu.gov.br/acordaos.

Embargos de declaração opostos por Gisela Ferroni Betin, ex-servidora do Ministério Público Federal - MPF, em face do Acórdão 9133/2021-1ª Câmara, que negou provimento a pedido de reexame interposto contra o Acórdão 12548/2020-1ª Câmara, que considerou ilegal o ato de concessão de aposentadoria emitido em favor da ora embargante e recusou o respectivo registro.

Primeira Câmara

Ministério Público Federal

3. Embargante: Gisela Ferroni Betin (XXX.714.650-XX)

13.1. Ministros presentes: Walton Alencar Rodrigues (Presidente), Vital do Rêgo e Jorge Oliveira (Relator).
13.2. Ministro-Substituto convocado: Augusto Sherman Cavalcanti.
13.3. Ministro-Substituto presente: Weder de Oliveira.

JORGE OLIVEIRA

Ministro Jorge Oliveira

Por meio do Acórdão 9133/2021-TCU-Primeira Câmara, o Tribunal negou provimento a pedido de reexame interposto por Gisela Ferroni Betin contra o Acórdão 12548/2020-TCU-Primeira Câmara, que considerou ilegal o ato de concessão de aposentadoria emitido em seu favor e recusou o respectivo registro.
2.	Notificada, a interessada opôs embargos de declaração ao Acórdão 9133/2021-TCU-Primeira Câmara, nos seguintes termos:
"II. SÍNTESE DA DEMANDA:
Com o fito de compreender as omissões que aqui serão narradas, é necessário tecer um breve relato acerca dos atos praticados neste processo até então. Pois bem:
Trata-se, na origem, de procedimento de análise do ato de concessão de aposentadoria do Recorrente. Isso porque, a Douta 1ª Câmara do Tribunal de Contas da União, sob o fundamento de que haveria irregularidade caracterizada pela inclusão nos proventos da vantagem 'opção', oriunda do art. 193 da Lei 8.112/1990.
Não obstante, alegam que a consignação da vantagem 'opção' merece ser avaliada à luz da impossibilidade de que os proventos de aposentadoria ou pensão excedam a remuneração do servidor no cargo efetivo, conforme estabelece o art. 40, § 2º, da Constituição Federal de 1988, com redação dada pela Emenda Constitucional 20/1998 e que os requisitos para aposentadoria da Recorrente foram preenchidos após a publicação da EC 20/1998, o que atrai a disciplina do art. 40, § 2º, da CF/1988, e impede a concessão da vantagem 'opção', por acarretar proventos em valor superior à remuneração do cargo efetivo, determinou que o MPF emitisse novo ato de aposentadoria livre da irregularidade apontada.
Além disso, assentou as seguintes orientações/determinações:
9.1. considerar ilegal o ato de concessão de aposentadoria emitido em favor de Gisela Ferroni Betin (XXX.714.650-XX) , recusando o respectivo registro;
9.1.1. dispensar a devolução dos valores indevidamente recebidos até a data da ciência pelo Ministério Público Federal do presente acórdão, com base no Enunciado 106 da Súmula da Jurisprudência do TCU;
9.2. determinar ao Ministério Público Federal, com base no art. 45 da Lei 8.443/1992, que:
9.2.1. faça cessar os pagamentos decorrentes do ato impugnado comunicando ao TCU, no prazo de 15 (quinze) dias, as providências adotadas, nos termos do art. 262, caput, do Regimento Interno do TCU, art. 8º, caput, da Resolução-TCU 206/2007 e art. 19, caput, da Instrução Normativa-TCU 78/2018;
9.2.2. promova o destaque da parcela excedente de 'quintos' incorporados pela Sra. Gisela Ferroni Betin, relativa ao exercício de função comissionada posteriormente a 8/4/1998, transformando-a em parcela compensatória a ser absorvida por quaisquer reajustes futuros, consoante decidido pelo Supremo Tribunal Federal no Recurso Extraordinário 638.115;
9.2.3. retifique o percentual de anuênios percebidos nos proventos da inativa, excluindo da contagem, o período averbado de 20/3/1981 a 31/7/1995 já que não há fundamento para averbar, para fins de anuênios, tempo de serviço prestado com rompimento de vínculo jurídico com a administração pública.
9.2.4. emita novo ato de aposentadoria, livre das irregularidades apontadas, submetendo-o ao TCU, no prazo de 30 (trinta) dias, consoante os arts. 262, § 2º, do Regimento Interno do TCU e 19, § 3º, da Instrução Normativa TCU 78/2018;
9.2.5. comunique à interessada o teor desta decisão, alertando-a de que o efeito suspensivo proveniente da interposição de eventual recurso não a exime da devolução dos valores percebidos indevidamente após a respectiva notificação, caso o recurso não seja provido;
9.2.6. no prazo de 30 (trinta) dias, contados da ciência desta decisão, envie a este Tribunal documentos comprobatórios de que a interessada está ciente da presente deliberação.
Em breves palavras, eis o relato necessário.
Contudo, data vênia o nobre entendimento dos julgadores, a Recorrente requer que sejam sanados os vícios presentes no julgado, nos termos do que passa a dispor.
I- DO VÍCIO DE OMISSÃO
Entende a E. Corte de Contas que é vedado o pagamento das vantagens oriundas do art. 193 da Lei 8.112/1990, inclusive o pagamento parcial da remuneração do cargo em comissão ('opção') , aos servidores que implementaram os requisitos de aposentadoria após 16/12/1998, data de publicação da Emenda Constitucional 20, que limitou o valor dos proventos à remuneração do cargo efetivo no qual se deu a aposentadoria.
Todavia, como já arguido, o STJ já se manifestou quanto à possibilidade de ser possível a manutenção dos quintos incorporados, uma vez que se trata de vantagens pessoais, que devem ser transpostas, sob pena de violação do direito adquirido, mas não é esse o entendimento deste Tribunal, ora, não há nenhuma vedação legal informando que o servidor público federal não pode cumular a vantagem opção com os quintos, tal afirmação incorre em omissão.
Ocorre que, o pagamento na aposentadoria da parcela denominada 'opção' aos servidores públicos que tenham satisfeito, até a data de 18 de janeiro de 1995, os pressupostos temporais estabelecidos no art. 193 da Lei 8.112/1990, não viola o § 2º do art. 40 da Constituição Federal.
Assim, não pode o TCU suspender o direito da servidora que tenha implementado os requisitos para aposentadoria com base nas regras vigentes anteriormente. Ou seja, havendo previsão legal para integrá-la à aposentadoria, não cabe ao TCU seguir interpretação diversa.
Salienta que a servidora recebia vantagem opção e a incorporação de quintos, assim à época cumulava o cargo de servidor com a função comissionada, por isso possui o direito de receber a incorporação na sua aposentadoria, de acordo com o art. 2º, Lei 8.911/1994, que trata da vantagem opção e Art. 193, Lei 8.112/1990, sobre os quintos.
Pelo exposto e considerando que a jurisprudência já caminha pelo sentido da manutenção da incorporação da vantagem 'opção' nos proventos de aposentadoria, independentemente da alteração promovida pela EC n. 20, de rigor que seja o r. acordão reformado para fim de reconhecer como devida a parcela opção incorporada à aposentadora do Recorrente.
Isso porque, submeter a servidora a redução é uma afronta a segurança judicia, isonomia e do direito adquirido que reza em torno da Constituição Federal, art. 5º, inciso XXXVI. Desse modo, portanto, havendo adquirido o direito à época em que vigorava a lei, é ele exercitável a qualquer tempo, mesmo após a revogação da norma jurídica em que se baseia.
No ponto, é certo que o art. 193 da Lei n.º 8.112/1990, foi revogado, não mais existe direito ao pagamento da parcela opção para aqueles servidores que não preencheram os requisitos previstos na norma revogada, mas, de igual forma, para aqueles servidores que exerceram função comissionada por cinco anos continuados ou dez interpolados até 19/01/1995, a referida parcela está definitivamente incorporada aos respectivos proventos de aposentadoria. O que é o caso dos autos.
Inclusive, esse foi o entendimento da 1ª Turma em decisão proferida pela Desembargadora Federal Gilda Sigmaringa Seixas, nos autos do AGI n° 1041687-08.2019.4.01.0000:
Fundamento e Decido, em cognição sumária:
A concessão de tutela provisória exige a presença dos pressupostos do CPC/2015, para que se possa, se e quando, em cognição sumária, o quanto pretendido. O CPC/2015 permite - excepcionalmente, como é o caso - o deferimento de tutela provisória sem prévia oitiva da parte contrária (Inciso I do Parágrafo único do art. 9º) . Segundo relatado na Exordial, por meio do Acórdão 1599/2019-TCU, o Tribunal de Contas da União entendeu ser vedado o pagamento de vantagens oriundas do art. 193 da Lei n. 8.112/90 a servidores que implementaram os requisitos para aposentadoria após 16/12/1988.
Durante os últimos 14 (quatorze) anos, ou seja, de 2005 a 2019, os órgãos e as entidades da Administração Pública Federal, em observância à decisão do TCU, aplicaram o entendimento consubstanciado no Acórdão 2076/2005-TCU-Plenário de que os servidores públicos, que tenham satisfeitos até a data de 18 de janeiro de 1995 os pressupostos estabelecidos no art. 193 da Lei 8.112/1990, ainda que sem os requisitos para a aposentação em qualquer modalidade, tinham assegurados na aposentadoria a vantagem decorrente da opção, prevista no art. 2º da Lei 8.911/1994. Agora, sem qualquer alteração legislativa ou fato novo que justifique uma alteração no entendimento até então em vigor, não deve, em princípio (cognição sumária) , o Tribunal de Contas da União restringir o mencionado direito apenas aos servidores que tenham satisfeito os pressupostos temporais estabelecidos no art. 193 da Lei 8.112/1990, desde que tenham se aposentado, em qualquer modalidade, até a vigência da Emenda Constitucional 20/1998, pois quando foi julgado o Processo Processo 014.277/1999-9, no dia 30/11/2005, que deu origem ao Acórdão 2076/2005-TCU-Plenário, a referida emenda constitucional já estava em vigor e foi devidamente considerada nos fundamentos da referida decisão. No caso concreto, o administrado não deve, em princípio (cognição sumária) , ser submetido a uma redução em seus proventos, provenientes do período em que estava em atividade, após ter o seu ato de aposentadoria publicado pelo órgão de origem, quando exarado de conformidade e com estrita observância ao entendimento do Tribunal de Contas da União, na época da aposentadoria.
Nesse sentido, o Superior Tribunal de Justiça vem decidindo, mutatis mutandis:
'PROCESSUAL CIVIL E ADMINISTRATIVO. AGRAVO INTERNO EM RECURSO ESPECIAL. SERVIDOR PÚBLICO MILITAR. AUXÍLIO-INVALIDEZ. PORTARIA 931/MD-2005. OFENSA AO PRINCÍPIO DA IRREDUTIBILIDADE DE VENCIMENTOS. SÚMULA 83/STJ. 1. A jurisprudência do Superior Tribunal de Justiça firmou-se no sentido de que com a publicação da Portaria 931-MD/05, que revogou a Portaria 406-MD/04, houve redução do valor do auxílio-invalidez de militar reformado, em violação do princípio constitucional da irredutibilidade de vencimentos (AgRg no REsp. 1.569.398/SP, Rel. Min. Herman Benjamin, DJe 27.5.2016; AgRg no AREsp. 245.695/CE, Rel. Min. Olindo Menezes, DJe 8.10.2015 e AgRg no REsp. 1.097.687/RS, Rel. Min. Nefi Cordeiro, DJe 8.10.2015 e AgRg no Ag 1.394.758/RS, Rel. Ministro Teori Albino Zavascki, Primeira Turma, DJe de 30/04/2012) . Grifo Nosso. 2. O acórdão recorrido encontra-se em sintonia com a jurisprudência do STJ, atraindo a aplicação da Súmula 83/STJ. 3. Agravo Interno não provido.' (AgInt no REsp 1782544/SP, Rel. Ministro HERMAN BENJAMIN, SEGUNDA TURMA, julgado em 25/06/2019, DJe 01/07/2019) .
O princípio da segurança jurídica, que veda a desconstituição injustificada de atos ou situações jurídicas, mesmo quando ocorre alguma inconformidade com o texto legal durante sua constituição, deve ser observado e respeitado na hipótese em exame, (cognição sumária) , pelo menos com a adoção da proposta da Secretaria de Fiscalização de Pessoal (Sefip) - TCU, no sentido de não se aplicar o Acórdão 1599/2019-TCU-Plenário 'aos atos de aposentadoria expedidos com base no entendimento decorrente do Acórdão 2076/2005-TCU-Plenário, e já publicados no órgão de imprensa oficial até a data da publicação da presente decisão', pois os servidores públicos federais, que fizeram opção pela aposentadoria antes do dia 10/07/2019, não devem ser surpreendidos com uma posição prejudicial, depois de 14 (quatorze) anos de um entendimento sólido em fundamentos jurídicos e pacificado no âmbito do TCU. À luz do art. 5º, XXXVI, da Constituição Federal, as vantagens concedidas por prazo certo e em função de determinadas condições não podem, em princípio (cognição sumária) , ser revogados ou modificados por legislação superveniente, sob pena de violação do direito adquirido e do princípio constitucional da segurança jurídica. Recentemente, O Supremo Tribunal Federal reconheceu no RE 638.115 RG/CE, a existência de repercussão geral de questão constitucional suscitada em quintos, o que demonstra a preocupação com o princípio da segurança jurídica e da proteção da confiança legítima: Nesse sentido, mutatis mutandis: 'Recurso extraordinário. Administrativo. Servidor Público. Incorporação de quintos decorrente do exercício de funções comissionadas no período compreendido entre a edição da Lei 9.624/1998 e a MP 2.225-48/2001. Repercussão geral reconhecida.' No caso em apreço, o fumus boni iuris é indubitável, considerando os argumentos acima colacionados e em razão do ato ilegal praticado pelo TCU, que, em direta afronta aos princípios da segurança jurídica, isonomia e direito adquirido, está por retirar dos proventos de aposentadoria dos substituídos do Agravante a parcela denominada 'opção', prevista no artigo 193 da Lei n. 8.112/90.
O periculum in mora se faz presente ante o caráter alimentar da verba discutida, bem como diante do inequívoco prejuízo à subsistência dos servidores públicos afetados pelo novo entendimento do TCU, que terão redução abrupta nos rendimentos e serão obrigados a lidar com as amargas consequências daí advindas. Percebe-se que a adoção do novo entendimento em 10/07/2019, com mudança na orientação sedimentada há 14 (quatorze) anos pelo próprio Tribunal de Contas da União (Acórdão 2076/2005-TCU-Plenário TCU) , afronta os princípios da segurança jurídica e isonomia, restando clara a existência da probabilidade do direito, o que enseja o pedido de tutela provisória recursal. Ao examinar acórdão do TCU que, ulteriormente ao deferimento de dado benefício funcional/previdenciário (então regularmente concedido, com base das normas a tal evento contemporâneas) , entendera por revertê-lo, o STF (AGRG-MS 35.989/DF, Rel. Min. FACHIN, DJe DEZ/2019) , por exemplo, repudiou a compreensão da Corte de Contas, privilegiando princípios outros; é ler-se (mutatis mutandis) :
AGRAVO REGIMENTAL EM MANDADO DE SEGURANÇA. ACÓRDÃO 2.780/2016 DO TRIBUNAL DE CONTAS DA UNIÃO (TCU) . BENEFÍCIO DE PENSÃO POR MORTE CONCEDIDO COM FUNDAMENTO NA LEI N.º 3.373/1958. AGRAVO A QUE SE NEGA PROVIMENTO. PRECEDENTES. 1. Este Tribunal admite a legitimidade passiva do Tribunal de Contas da União em mandado de segurança quando, a partir de sua decisão, for determinada a exclusão de um direito. Precedentes. 2. A jurisprudência desta Corte considera que o prazo decadencial de 120 (cento e vinte) dias, previsto no art. 23 da Lei n.º 12.016/2009 conta-se da ciência do ato impugnado, quando não houve a participação do interessado no processo administrativo questionado. 3.Reconhecida a qualidade de dependente da filha solteira maior de vinte e um anos em relação ao instituidor da pensão e não se verificando a superação das condições essenciais previstas na Lei n.º 3.373/1958, que embasaram a concessão do benefício, quais sejam, casamento ou posse em cargo público permanente, a pensão é devida e deve ser mantida, em respeito aos princípios da legalidade, da segurança jurídica e do tempus regit actum. 4. Agravo regimental a que se nega provimento. Pelo exposto, DOU PROVIMENTO ao agravo de instrumento, para, deferindo a tutela provisória recursal, suspender a aplicação do entendimento firmado no Acórdão 1599/2019-TCU-Plenário/TCU de que: 'é vedado o pagamento das vantagens oriundas do art. 193 da Lei
8.112/1990, inclusive o pagamento parcial da remuneração do cargo em comissão ('opção') , aos servidores que implementaram os requisitos de aposentadoria após 16/12/1998, data de publicação da Emenda Constitucional 20, que limitou o valor dos proventos à remuneração do cargo efetivo no qual se deu a aposentadoria'; essa decisão vigorará até o julgamento colegiado deste agravo, ou até eventuais ulteriores decisão ou sentença pelo juízo primitivo.
Pelo exposto, não pode uma lei posterior à aquisição do direito (19/01/1995) , nem mesmo uma emenda constitucional, prejudicar o direito adquirido à vantagem do aludido art. 193, da Lei 8.112, sob pena de ofensa a própria essência do Estado Democrático de Direito.
IV - DOS PEDIDOS
Ante o exposto, requer de Vossas Excelências:
1. O recebimento, processamento e conhecimento do presente recurso, com fundamento no art. 287, do Regimento Interno do TCU;
2. Seja atribuído efeito suspensivo ao recurso, nos moldes do art. 287, § 3º, do Regimento Interno do TCU;
3. No mérito, que seja provido o presente recurso para reformar o r. acordão, no sentido de afastar o entendimento firmado no Acórdão 9133/2021-TCU-Plenário/TCU e, por conseguinte, admitir a incorporação da vantagem oriunda do art. 193 da Lei 8.112/1990, inclusive o pagamento parcial da remuneração do cargo em comissão ('opção') , a Recorrente.
Por derradeiro, requer, sob pena de nulidade, que todas as publicações sejam expedidas em nome do advogado Fábio Fontes Estillac Gomez, inscrito na OAB/DF sob o n.º 34.163."
	É o relatório.

Fábio Fontes Estillac Gomez (34.163/OAB-DF) e outros, representando Gisela Ferroni Betin

Não atuou

EMBARGOS DE DECLARAÇÃO EM PEDIDO DE REEXAME EM APOSENTADORIA. INEXISTÊNCIA DE OMISSÃO, CONTRADIÇÃO OU OBSCURIDADE. CONHECIMENTO. REJEIÇÃO.

APOSENTADORIA (APOS)

não atuou

Conheço dos embargos de declaração opostos por Gisela Ferroni Betin, ex-servidora do Ministério Público Federal - MPF, em face do Acórdão 9133/2021-TCU-Primeira Câmara, por meio do qual o Tribunal negou provimento a pedido de reexame interposto contra o Acórdão 12548/2020-TCU-Primeira Câmara, que considerou ilegal o ato de concessão de aposentadoria emitido em favor da ora embargante e recusou o respectivo registro.
No mérito, não existe contradição, obscuridade ou omissão a ser sanada em sede de embargos declaratórios.
Recordo que foram duas as irregularidades que resultaram no julgamento pela ilegalidade do ato de concessão, por meio do referido Acórdão 12548/2020-TCU-Primeira Câmara: (i) a incorporação de quintos relativos ao exercício de funções comissionadas exercidas posteriormente a 8/4/1998; e (ii) a averbação de anuênios referentes a tempo de serviço prestado com rompimento de vínculo jurídico com a administração pública.
No pedido de reexame, conforme está claramente registrado no voto que fundamentou o acórdão ora embargado, a recorrente não se insurgiu contra nenhuma das duas irregularidades apontadas, mas limitou-se a defender a incorporação da parcela "opção", que sequer consta entre as rubricas da ficha financeira que compõe o ato de concessão. 
Nesta etapa processual, vem a embargante, novamente, apresentar argumentos em defesa da incorporação da parcela "opção" e pedir "que seja provido o presente recurso para reformar o r. acordão, no sentido de afastar o entendimento firmado no Acórdão 9133/2021-TCU-Plenário/TCU e, por conseguinte, admitir a incorporação da vantagem oriunda do art. 193 da Lei 8.112/1990, inclusive o pagamento parcial da remuneração do cargo em comissão ('opção') , à Recorrente".
Não há como acatar tal pedido, posto que versa sobre matéria completamente diversa do acórdão embargado. Nenhuma linha da peça recursal é capaz de indicar especificamente qual item da deliberação ou qual parte do voto ou do relatório que o fundamentaram estaria eivada de contradição, obscuridade ou omissão.
	Ante o exposto, VOTO pela adoção da minuta de acórdão que submeto a este Colegiado.
TCU, Sala das Sessões, em 31 de agosto de 2021.
JORGE OLIVEIRA 
Relator